行　政　法　院　判　決　　　　　　　　　　　　　八十八年度判字第三七三五號
　　原　　　告　丁○○
　　　　　　　　己○○
　　　　　　　　戊○○
　　　　　　　　辛○○
　　　　　　　　甲○○
　　　　　　　　乙○○
　　兼右六人訴訟代理人
　　　　　　　　丙○○　　位同.
　　被　　　告　庚○○
右當事人間因退休補償金事件，原告不服考試院中華民國八十七年八月三十一日（八
七）考台訴決字第一六○號再訴願決定，提起行政訴訟，本院判決如左︰
　　主  文
原告之訴駁回。
　　事  實
緣原告等，係基隆港務局退休人員，民國（下同）八十六年十二月三十日原告等向基
隆港務局申請補發退休金其他現金給與，該局於八十七年一月十二日以基港人三字第
○○三二二號函轉被告，被告於八十七年一月二十二日以八七台特三字第一五八○八
八七號書函否准；原告不服，提起訴願、再訴願，均遭決定駁回，乃提起行政訴訟。
茲摘兩造訴辯意旨於次：
原告起訴意旨略謂：一、考試院認為本件係依公務人員退休法施行細則第十八條規定
辦理。但查公務人員退休法第八條明定「本法所稱月俸額包括實領本俸及其他現金給
與」，此為母法，施行細則為子法，而待遇調整，三項併為二項，再工作補助費，係
五十九年七月一日起以行政命令調整，自不得以五十五年十二月三日修正之施行細則
作為依據，應以六十一年三月三十日修正之施行細則作為依據。原告等均六十一年以
後退休，施行細則第十八條有「．．．待遇調整隨同調整」，不得斷章取義。政府既
認為施行細則第十八條與母法公務人員退休法第八條規定並無疑義，即不違法，不欠
原告等退休金，何以又發給百分之十五，顯自相矛盾。二、考試院依六十八年一月二
十四日修正之公務人員退休法第八條第二項，其他現金給與由考試院、行政院兩院決
定標準，此乃六十八年一月以後所適用，與原告等無。三、司法院釋字第二四六號
解釋，對六十八年一月二十四日退休人員不能適用。四、考試院引據行政命令，子法
及他法，牴觸母法，推翻主法，抗拒本法，均屬無效。為此訴請將原處分，一再訴願
決定，均予撤銷等語。
被告答辯意旨略以︰一、查六十八年一月二十四日修正公布之公務人員退休法第八條
規定：「（第一項）本法所稱月俸額，包括實領本俸及其他現金給與。（第二項）前
項其他現金給與之退休金應發給數額，由考試院會同行政院定之。」揆其立法意旨，
係將其他現金給與之退休金應發給數額，授權考試院及行政院審酌政府財政狀況及現
職人員待遇與退休人員所得合理平衡等因素加以考量訂定。再查公務人員退休法施行
細則第十八條第一項規定：「本法第八條所稱實領本俸，為依俸給法規定之實領本俸
或年功俸。」準此，公務人員退休金之計算，在考試院會同行政院訂定發布其他現金
給與之退休金應發給數額前，係以公務人員俸給法規定之「實領本俸或年功俸」為基
礎，亦即以公務人員俸給法第四條附表「公務人員俸給表」所列俸點折算之俸額為依
據。而關於公務人員其他現金給與之退休金應發給數額，考試院前於六十八年三月間
曾函行政院洽商研訂，經行政院審慎研究，基於各級政府財政負擔之考量及退休人員
所得與現職人員待遇比較已能維持相當平衡，乃於同年五月七日函復考試院宜仍暫照
現職人員之本俸及本人實物代金作為計算退休給與之標準。惟考試院仍極重退休金
內涵問題，自六十八年起復經多次函請行政院洽商研訂，然仍基於上述理由而未訂定
。嗣於七十八年二月及十一月，被告復兩度會同行政院人事行政局邀集財政部等有關
機關開會研商，認為對於退休金數額標準訂定與現職人員待遇如何維持合理平衡及各
級政府財政負擔等問題，仍有待深入研究，是以其他現金給與之退休金應發給數額，
一直未予訂定。二、次查司法院釋字第二四六號解釋：「公務人員之退休及養老，依
法固有請領退休金及保險養老給付之權利，惟其給付標準如何，乃屬立法政策事項，
仍應由法律或法律授權之命令定之。公務人員退休法第八條第二項就同條第一項所稱
『其他現金給與』之退休金應發給數額，授權考試院會同行政院定之。．．．而七十
年六月十二日行政院訂頒之全國軍公教人員待遇支給辦法第七條則對工作津貼及軍職
幹部服勤加給、主管獎助金，不列入退休（役）、保險俸額內計算，乃係斟酌國家財
力而為者，尚未逾越立法或立法授權之裁量範圍，與憲法並無牴觸。」故公務人員退
休金其他現金給與之退休金應發給數額，在考試院與行政院未會同訂定前，實無法據
以執行。由於政府多年來未能依公務人員退休法第八條第二項規定訂定公務人員退休
金其他現金給與應發給數額，且由於訂定上開應發給之合理數額確有困難，立法院乃
於八十一年十二月二十九日審議公務人員退休法部分條文修正草案時，通過刪除該項
其他現金給與規定，並作成附帶決議：「早期退休之公務人員，由於考試院及行政院
迄未依據原法第八條第二項訂定『其他現金給與』數額，致其權益遭受嚴重傷害。本
法修正通過後早期退休公務人員之權益，應由政府給與合理補償。」被告及行政院人
事行政局等有關機關基於如訂定其他現金給與應發給數額，則將涉及追溯補發及優惠
存款等問題，恐非政府財力所能負擔，此一長久以來一直無法解決之問題，將更懸宕
難決，乃依據上開立法院之附帶決議，多次與財政主管機關及退休人員代表研商合理
之補償方案，嗣於八十三年十一月二十三日在行政院人事行政局、主計處、財政部及
被告與退休人員代表協調會上，對於補償標準終於達成初步之共識，同意按同等級現
職人員本俸之相當百分比訂定補償標準，並決議由行政院人事行政局會同有關機關精
算後提出結論。案經行政院人事行政局積極協調財政主管機關及省市政府數度會商獲
致共識意見，決定按退休、撫卹、資遣人員八十五年度同等級現職公務人員俸額百分
之十五作為每一基數之補償金額，再乘以退休年資應領一次退休金基數之標準計算，
並分三年發給。行政院爰於八十四年七月三日以台八十四人政給字第二四四八八號函
將上述有關公教人員退休金其他現金給與補償標準暨其相關意見函送考試院，考試院
即交由被告據以擬具「公教人員退休金其他現金給與補償金發給辦法草案」，商得教
育部、行政院人事行政局及省市政府同意後，報經考試院於八十四年九月十四日院會
審議通過，並於八十四年十月十七日與行政院會銜發布施行，以為發放補償金之依據
，並解決政府長久以來無法訂定發給其他現金給與應發給數額之問題。三、另查六十
八年一月二十四日修正公布之公務人員退休法第八條規定之其他現金給與之退休金應
發給數額，係授權考試院會同行政院訂定，是以該項其他現金給與並非等同於扣除本
（年功）俸後之各項法定加給總額，已如前述。且上開規定於八十二年一月二十日經
總統明令修正公布公務人員退休法時業經刪除，並自八十四年七月一日施行，有關其
他現金給與之退休金已無訂定發給之法源依據，準此，依上開公務人員退休法辦理退
休之公務人員，其退休金基數內涵及其他現金給與補償金均未包括本（年功）俸以外
之各項加給。因查警察人員管理條例第三十五條規定：「警察人員之退休除依左列規
定外，適用公務人員退休法之規定．．．」是以，同依上開公務人員退休法辦理退休
之警察人員，其退休金基數內涵及其他現金給與補償金自亦應不包括各項加給。又立
法院在審議上開公務人員退休法修正草案刪除上開規定時，已瞭解行政機關無法訂定
補發其他現金給與之退休金應發給數額，爰決議「由政府給與合理補償」，考試院與
行政院乃據以訂定「公教人員退休金其他現金給與補償金發給辦法」，以為適當之補
償。此項為維護公教人員之權益所訂定之法規命令，於法洵屬適當，並無違誤等語。
　　理  由
按六十八年一月二十四日修正公布之公務人員退休法第八條規定：「（第一項）本法
所稱月俸額，包括實領本俸及其他現金給與。（第二項）前項其他現金給與之退休金
應發給數額，由考試院會同行政院定之。」揆其立法意旨，係將其他現金給與之退休
金應發給數額，授權考試院及行政院審酌政府財政狀況及現職人員待遇與退休人員所
得合理平衡等因素加以考量訂定，並未明示應包括法定職務加給、專業加給及地域加
給等一切本俸以外之項目。又公務人員退休法施行細則第十八條第一項規定：「本法
第八條所稱實領本俸，為依俸給法規定之實領本俸或年功俸」。準此，公務人員退休
金之計算，在考試院會同行政院訂定發布其他現金給與之退休金應發給數額前，係以
公務人員俸給法規定之「實領本俸或年功俸」為基礎，亦即以公務人員俸給法第四條
附表「公務人員俸給表」所列俸點折算之俸額為依據。而有關公務人員其他現金給與
之退休金應發給數額，考試院前於六十八年三月間曾函行政院洽商研訂，經行政院審
慎研究，基於各級政府財政負擔之考量及退休人員所得與現職人員待遇之比較已能維
持相當平衡，乃於同年五月七日函復考試院宜仍暫照現職人員之本俸及本人實物代金
作為計算退休給與之標準。此後，考試院復多次函請行政院洽商研訂，然仍基於上述
理由而未訂定。七十八年二月及十一月，被告兩度會同行政院人事行政局邀集財政部
等有關機關開會研商，認為對於退休金數額標準訂定與現職人員待遇如何維持合理平
衡及各級政府財政負擔等問題，仍有待深入研究，是以其他現金給與之退休金應發給
數額，一直未予訂定，並非有關機關怠於職責。另按司法院釋字第二四六號解釋：「
公務人員之退休及養老，依法固有請領退休金及保險養老給付之權利，惟其給付標準
如何，乃屬立法政策事項，仍應由法律或法律授權之命令定之。公務人員退休法第八
條規定第二項就同條第一項所稱『其他現金給與』之退休金應發給數額，授權考試院
會同行政院定之。．．．而七十年六月十二日行政院訂頒之全國軍公教人員待遇支給
辦法第七條則對工作津貼及軍職幹部服勤加給、主管獎助金，不列入退休（役）、保
險俸額內計算，乃係斟酌國家財力而為者，尚未逾越立法或立法授權之裁量範圍，與
憲法並無牴觸。」故公務人員退休金其他現金給與之退休金應發給數額，在考試院與
行政院未會同訂定前，實無法規據以執行。由於政府多年來未能依公務人員退休法第
八條第二項規定訂定公務人員退休金其他現金給與應發給數額，且由於訂定上開應發
給之合理數額確有困難，立法院乃於八十一年十二月二十九日審議公務人員退休法部
分條文修正草案時，通過刪除該項其他現金給與規定，並作成附帶決議：「早期退休
之公務人員，由於考試院及行政院迄未依據原法第八條第二項訂定『其他現金給與』
數額，致其權益遭受嚴重傷害。本法修正通過後，早期退休公務人員之權益，應由政
府給與合理補償。」被告及有關機關基於如訂定其他現金給與應發給數額，則將及
追溯補發及優惠存款等問題，恐非政府財力所能負擔，此一長久以來一直無法解決之
問題，將更懸宕難決，乃依據上開立法院之附帶決議，於八十三年十一月二十三日在
行政院人事行政局、主計處、財政部及被告與退休人員代表協調會上，對於補償標準
達成初步之共識，同意按同等級現職人員本俸之相當百分比訂定補償標準，並決議由
行政院人事行政局會同有關機關精算後提出結論。案經行政院人事行政局積極協調財
政主管機關及省市政府數度會商獲致共識意見，簽奉行政院核可，決定按退休、撫卹
、資遣人員八十五年度同等級現職公務人員俸額百分之十五作為每一基數之補償金額
，再乘以退休年資應領一次退休金基數之標準計算，並分三年發給。經行政院於八十
四年七月三日以台八十四人政給字第二四四八八號函將上述有關公教人員退休金其他
現金給與補償標準暨其相關意見函送考試院，考試院即交由被告據以擬具「公教人員
退休金其他現金給與補償金發給辦法（以下簡稱補償金發給辦法）草案」，商得教育
部、行政院人事行政局及省市政府同意後，報經考試院於八十四年九月十四日院會審
議通過，並於八十四年十月十七日與行政院會銜發布施行，以為發放補償金之依據，
並解決政府長久以來無法訂定發給其他現金給與應發給數額之問題。本件原告已依上
開補償金發給辦法之規定，領取補償金無訛。茲原告等所爭執者，乃以原告等均係五
十九年七月以後，六十八年以前依四十八年十一月二日修正通過公務人員退休法辦理
退休者，當時並無六十八年一月二十四日所修正公布公務人員退休法第八條第二項之
規定，故六十八年一月二十四日修正公布之公務人員退休法第八條第二項不適用於原
告，依據該法條所定之「補償金發給辦法」自亦不適用於原告，因此，原告自得請求
補發退休金中「其他現金給與」之差額等情。經查六十八年一月二十四日修正公布之
公務人員退休法第八條規定：「本法所稱月俸額，包括實領本俸及其他現金給付。前
項其他現金給與之退休金應發給數額，由考試院會同行政院定之」。此前之公務人員
退休法並無該條第二項之規定，乃不爭事實。依上開第二項之條文可知在六十八年一
月二十四日公務人員退休法有關其他現金給與應發給數額，並無明定。因此，行政機
關辦理退休均以退休人員之實物代金數額給與之。換言之，此前公務人員退休金依月
俸額為計算，行政機關解釋月俸額即所領之本俸及實物代金為計算之標準。此乃政府
基於財政能力及公務員權益衡平審酌之結果，不能認為違法。此現象一直到八十四年
十月十七日考試院行政院會銜發布「補償金發給辦法」後，始以補償而非補發之方式
解決。原告退休時公務人員退休法之退休金「其他現金給與」並無發給數額之明定，
亦無數額依據及確定之解釋。原告等以片面主張之數額請求補發，尚難認為有所依據
。至於原告主張被告有以行政命令推翻法律之誤乙節。經查補償金發給辦法係公務人
員退休法「其他現金給與」之規定刪除後所為補償之辦法。並非以此辦法推翻任何法
律。又主張政府未發給「其他現金給與」後，補發給百分之十五之補償，正可以證明
其矛盾乙節。經查補償金發給辦法規定係按退休人員八十五年度同等級現職公務人員
俸額百分之十五作為每一基數之補償金額，再乘以退休年資應領一次退休金基數之標
準計算其補償金額。係依「補償」方式，一次（分三年發給）解決之。並非「補發」
百分之十五。原告主張，顯係誤會。依上所述，原告主張各節，均無可採。從而，被
告以八十七年一月二十二日八七台特三字第一五八○八八七號書函否准原告之申請，
並無違誤，一再訴願決定，予以維持，亦無不合。原告起訴意旨，求為撤銷，不能認
有理由，應予駁回。
據上論結，本件原告之訴為無理由，爰依行政訴訟法第二十六條後段，判決如主文。
中    華    民    國     八十八      年      十      月     二十二      日
                    行 政 法 院 第 四 庭
                                審 判 長 評  事      葉  振  權
                                         評  事      吳  錦  龍
                                         評  事      吳  明  鴻
                                         評  事      陳  光  秀
                                         評  事      尤  三  謀
右  正  本  證  明  與  原  本  無  異
                                         法院書記官  彭  秀  玲
中    華    民    國     八十八      年      十      月     二十五      日
